臺灣高等法院刑事裁定
111年度毒抗字第204號
抗  告  人  
即  被  告  徐國揮




上列抗告人即被告因聲請施以強制戒治案件，不服臺灣新北地方
法院111年度毒聲字第48號，中華民國111年1月14日裁定，提起
抗告，本院裁定如下：
    主  文
抗告駁回。
    理  由
一、原裁定意旨略以：抗告人即被告甲○○（下稱被告）因施用第
    二級毒品案件，經臺灣新北地方法院（下稱新北地院）以11
    0年度毒聲字第201號裁定送觀察、勒戒後，經評估認有繼續
    施用毒品傾向，爰依毒品危害防制條例第20條第2項後段之
    規定（原裁定漏載同條例第20條第3項規定，應予補充），
    裁定令入戒治處所施以強制戒治，其期間為6個月以上，至
    無繼續強制戒治之必要為止，但最長期間不得逾1年等語。
二、抗告意旨略以：凡受觀察、勒戒者於勒戒期間須經過心理醫
    師兩次評估，然受觀察、勒戒人數眾多，也無詳細詢問，僅
    短短3至5分鐘即完成評估報告，過程草率粗糙，明顯有失客
    觀性，且評估標準將過去已執行完畢之前科列入分數計算，
    使被告立於不平等之起點，評估標準顯有不公。又被告於勒
    戒期間均恪守勒戒所所內之規定安份守己。反省思過，決心
    痛改前非，表現良好，無任何違規紀錄，就有繼續施用毒品
    傾向認定，僅以心理醫生主觀意識及個人好惡參與其中，引
    做強制戒治裁定之基礎，嚴重傷害被告之法益及有違立法初
    衷、通法性，請重新審酌，撤銷原裁定云云。
三、按觀察、勒戒後，檢察官或少年法院（地方法院少年法庭）
    依據勒戒處所之陳報，認受觀察、勒戒人無繼續施用毒品傾
    向者，應即釋放，並為不起訴之處分或不付審理之裁定；認
    受觀察、勒戒人有繼續施用毒品傾向者，檢察官應聲請法院
    裁定或由少年法院（地方法院少年法庭）裁定令入戒治處所
    強制戒治，其期間為6個月以上，至無繼續強制戒治之必要
    為止，但最長不得逾1年，毒品危害防制條例第20條第2項定
    有明文。次按有無繼續施用毒品傾向之評估標準，並非完全
    以受勒戒人勒戒後之結果為準，勒戒前之各種情況仍應作為
    評估之依據。而依勒戒處所評分說明手冊規定，係以前科紀
    錄與行為表現、臨床評估、社會穩定度三項合併計算分數，
    每一大項皆有靜態因子與動態因子，先以靜態因子分數評分
    ，靜態因子分數總分在60分（含）以上為「有繼續施用毒品
    傾向」：60分以下，與動態因子分數相加，如果總分在60分
    （含）以上，為「有繼續施用毒品傾向」。是有無「繼續施
    用毒品傾向」，係依具體個案之臨床實務及相關事證等情綜
    合判定，有其相當之專業依據及標準，且涉及專門醫學，又
    衡酌強制戒治之目的，係為協助施用毒品者戒斷毒品之心癮
    及身癮，所為之一種保安處分類型，而該評估標準係適用於
    每一位受觀察、勒戒處分之人，具一致性、普遍性及客觀性
    ，綜合判斷之結果，倘其評估由形式上觀察並無擅斷或濫權
    等明顯不當情事，法院宜予尊重。
四、經查：
　㈠被告因施用毒品案件，經新北地院以110年度毒聲字第201號
    裁定送觀察、勒戒後，經法務部○○○○○○○○附設勒戒處所○○○○
    ○○○○）評斷其有無繼續施用毒品傾向之結果，認其⒈前科紀
    錄與行為表現部分合計為46分（毒品犯罪相關司法紀錄「有
    ，9筆」，5分/筆，上限10分，計10分；首次毒品犯罪年齡
    為「21-30歲」，計5分；其他犯罪相關紀錄「有，3筆」，2
    分/筆，上限10分，計6分；入所時尿液毒品檢驗為「多種毒
    品反應」計10分；所內行為表現：重度違規〈夾藏、暴力、
    自殺自傷、恐嚇〉，共1次，15分、輕中度違規〈拒食、辱罵
    、喧嘩、其他違規〉，共1次，5分，上限15分，計15分）、⒉
    臨床評估部分合計為38分（多重毒品濫用為「有，種類：海
    洛因、安非他命」計10分；合法物質濫用為「有，種類：菸
    、檳榔」計4分；使用方式為「有注射使用」計10分；使用
    年數為「超過1年」計10分；精神疾病共病〈含反社會人格〉
    為「無」計0分；臨床綜合評估〈含病識感、動機、態度、就
    醫意願〉評定為「中度」計4分）、⒊社會穩定度部分合計為5
    分（工作為「全職工作-銷售員」計0分；家人藥物濫用為「
    有」計5分；入所後家人是否訪視為「無」計5分；出所後是
    否與家人同住為「是」計0分），以上⒈至⒊總分合計89分（
    靜態因子70分，動態因子19分），綜合判斷其有繼續施用毒
    品之傾向，有臺北看守所有無繼續施用毒品傾向證明書、有
    無繼續施用毒品傾向評估標準紀錄表各1份附卷可憑。
　㈡又法務部為因應毒品危害防制條例之修正及民國109年11月18
    日最高法院刑事大法庭109年台上大字第3826號裁定，於110
    年3月26日以法矯字第11006001760號函檢送修正之「有無繼
    續施用毒品傾向評估標準紀錄表」及「有無繼續施用毒品傾
    向評估標準說明手冊」各1份；而參諸卷附有無繼續施用毒
    品傾向評估標準紀錄表所載，臺北看守所已係依照法務部上
    開修正實施之有無繼續施用毒品傾向評估標準，將判斷準則
    項目「前科紀錄與行為表現」之第1項「毒品犯罪相關司法
    紀錄」計分方式修正為每筆5分，總分上限為10分；第3項「
    其他犯罪相關紀錄」計分方式修正為每筆（次）為2分，總
    分上限為10分，其修正目的係衡量如一概如舊制無限制以前
    案記錄累加勒戒人之分數，往往很容易達到「有繼續施用毒
    品傾向」而應強制戒治之標準，使得理應更為重要之臨床評
    估等因子之重要性被稀釋，但以前科記錄作為衡量有無繼續
    施用毒品傾向之靜態因子之一，仍有正當合理之關連性，如
    過往毒品或其他犯罪紀錄較多者，其無視毒品、刑法等相關
    刑事禁誡規定而犯罪，應可作為其對刑罰反應力較為薄弱之
    象徵，經觀察、勒戒後，若未能徹底戒除毒癮，繼續施用毒
    品之可能性自然較高，是本件依修正後之標準，比對被告「
    毒品犯罪相關司法紀錄」、「其他犯罪相關紀錄」等項目，
    並無分數重複計算，致評分不公之情，亦不生違反平等原則
    之問題。　
  ㈢再者，上開卷內記載之結果，既係臺北看守所相關專業知識
    經驗人士在被告執行觀察、勒戒期間，依本職學識評估之前
    科紀錄與行為表現、臨床評估、社會穩定度等項目所為之綜
    合判斷，即係基於科學驗證所得之結論，非僅單憑評估人員
    3至5分鐘之評估做成被告有繼續施用毒品傾向之認定，更無
    因評估人員不同而造成結果差異甚大之可能，自得憑以判斷
    有無繼續施用毒品傾向之證明，尚未能因被告一己主觀意見
    ，即遽認臺北看守所之上開綜合判斷結果違法或不當。
五、綜此，臺北看守所綜合評分者依個案臨床實務及具體事證，
    判定被告為「有繼續施用毒品傾向」，依諸前揭說明，尚無
    不合，且由形式上觀察，並無擅斷或濫權等明顯不當之情事
    ，法院即宜予尊重其行政職權之行使及專業之判斷，新北地
    院據此裁定被告令入戒治處所施以強制戒治，其期間為6個
    月以上，至無繼續強制戒治之必要為止，但最長不得逾1年
    ，經本院審閱相關案卷後，核其認事用法並無不合，亦無違
    經驗、論理法則。被告以前詞提起抗告，並無理由，應予駁
    回。
據上論斷，應依刑事訴訟法第412條，裁定如主文。
中　　華　　民　　國　　111 　年　　3 　　月　　9 　　日
                  刑事第四庭  審判長法　官  陳筱珮
                                    法　官  吳元曜
                                    法　官  羅郁婷
以上正本證明與原本無異。
不得再抗告。
                                    書記官  蔡易霖
中　　華　　民　　國　　111 　年　　3 　　月　　10　　日